【裁判字號】    97,上易,393
【裁判日期】    970410
【裁判案由】    侵占
【裁判全文】
臺灣高等法院刑事判決                 97年度上易字第393號
    上  訴  人  臺灣士林地方法院檢察署檢察官
    被      告  甲○○
上列上訴人因被告侵占案件，不服臺灣士林地方法院96年度易字
第1297號，中華民國96年12月13日第一審判決（起訴案號：臺灣
士林地方法院檢察署96年度偵字第6279號），提起上訴，本院判
決如下：
    主  文
上訴駁回。
    事  實
一、甲○○於民國93年3月間，招募每會新台幣（下同）3萬元之
    互助會，會期自93年3月1日起至94年9月1日止，採內標制，
    並自任會首，會員連同會首計19人， 約定每月1日在臺北市
    士林區○○○路○段429號地下1樓開標。 乙○○（標單上誤
    載為許秀蓮）以自己及子女丁○○、丙○○名義參加3會，
    先於94年5月1日以乙○○個人名義得標後，甲○○因財務困
    難，於94年5月1日後某日向乙○○商借得標之合會金以資急
    用，經乙○○應允。詎乙○○另於同年8月1日、同年9月1日
    ，受丁○○、丙○○之委任，陸續為丁○○、丙○○標得合
    會金，甲○○代得標會員丁○○、丙○○向死會會員辜淑惠
    、陳楊毓明、陳文郁、陳唯堅、鄧秀美等5人應收取之94年8
    月、9月份死會會款各15萬元後，明知會員得標之後， 其他
    會員所交付之會款係屬得標會員所有，自己僅係代收而持有
    ，竟因周轉困難，需錢孔急，未得丁○○、丙○○之同意，
    即基於意圖為自己不法之所有之侵占概括犯意，未盡會首之
    義務，變易持有為所有之意思，而連續將上開代收之死會會
    款30萬元侵占入己，經乙○○代丁○○、丙○○一再追討，
    仍拒不返還。
二、案經乙○○訴請臺灣士林地方法院檢察署檢察官偵查起訴。
    理  由
一、上揭犯罪事實，業據被告甲○○於偵訊、原審及本院審判時
    均坦承不諱，核與證人乙○○、丁○○所證情節大致相符（
    分別參見乙○○95年11月10日警詢筆錄、 96年3月23日偵訊
    筆錄，附於臺灣士林地方法院檢察署95年度他字第3600號卷
    【下稱：第3600號卷】第31頁、第97頁至第98頁；丁○○95
    年11月12日警詢筆錄，第3600號卷第38頁），復有被告甲○○招募之上開互助會會單3張（ 參見第3600號卷第13頁至第
    15頁）、證人李淑梅偵訊時所證：上開互助會會單上原會員
    連同會首共計18名，惟嗣後又加入會員王孝仁等語在卷，堪
    認被告之自白與事實相符，本案事證明確，被告犯行堪以認
    定，應依法論科。
二、按依88年4月21日增訂公布、89年5月5日施行之民法第709條
    之7之規定，會首應於每期標會後3日內代得標會員向其他會
    員收取會款， 連同自己之會款於標會後之第4日交付與得標
    會員，在未交付得標會員前，對於所代為收取之會款之喪失
    、毀損，除有可歸責於得標會員之事由外，會首應對得標會
    員負責任。是依上開新修正民法之規定，合會契約非僅存在
    於會首與會員個別間，而係全體會員彼此間均成立契約，且
    合會金係由得標會員取得，亦即合會金係得標會員之物，僅
    由會首代收而為暫時持有之狀態，如會首未交付予得標會員
    而加以挪用，即構成易持有為所有之侵占行為，應負刑法之
    侵占罪責。核被告甲○○所為，係犯刑法第335條第1項之侵
    占罪。而按刑法部分條文於94年2月2日修正公布，並於95年
    7月1日施行（下稱修正後刑法，而95年7月1日修正施行前之
    刑法則稱修正前刑法）， 另刑法施行法亦於95年6月14日增
    訂該法第1之1條規定，並自95年7月1日施行。修正後刑法第
    2條第1項「行為後法律有變更者，適用行為時之法律。但行
    為後之法律有利於行為人者，適用最有利於行為人之法律」
    之規定，係規範行為後法律變更所生新舊法律比較適用之準
    據法，於新法施行後，自應適用新法第2條第1項之規定為「
    從舊從輕」之比較。而刑法第335條第1項侵占罪，法定刑得
    併科銀元1,000元以下之罰金，設有罰金刑之規定。 依被告
    甲○○行為時之刑法第33條第5款規定：「 主刑之種類如左
    ：五、罰金：1元以上。」，換算新臺幣後，為新臺幣3元以
    上。惟被告行為後修正刑法第33條第5款規定：「 主刑之種
    類如下：五、罰金：新臺幣1千元以上，以百元計算之。」
    ，經比較修正前後關於科處罰金刑之最低刑度規定，自應依
    有利於被告甲○○之行為時刑法規定論處。被告甲○○先後
    多次侵占之犯行，時間緊接，犯罪構成要件相同，顯係基於
    概括犯意而為。惟被告甲○○行為後，刑法第56條連續犯之
    規定，業於94年2月2日修正公布刪除，並於95年7月1日施行
    。修正前刑法第56條有關「連續數行為而犯同一之罪名者，
    以一罪論，但得加重其刑至二分之一」之連續犯規定，經修
    正刪除，此刪除雖非犯罪構成要件之變更，但顯已影響行為
    人刑罰之法律效果，自屬法律有變更。而刪除連續犯之規定
    後， 被告甲○○先後所犯2次侵占罪行均應依數罪併罰之規
    定分論併罰，比較修正前、後規定，自以適用較有利於被告
    甲○○之行為時法律，即修正刪除前刑法第56條之規定論以
    連續犯，對被告甲○○較為有利（ 最高法院95年第8次刑事
    庭會議決議參照）， 被告甲○○先後2次侵占告訴人乙○○
    合會金會款之犯行，時間緊接，方法相同，所犯復係構成要
    件相同之罪，顯係基於概括犯意為之，應依修正刪除前刑法
    第56條規定論以連續犯，並加重其刑。
三、原審因認被告罪證明確，引用刑法第2條第1項前段、 第335
    條第1項，修正前刑法第56條、第41條第1項前段，刑法施行
    法第1條之1，修正刪除前罰金罰鍰提高標準條例第2條， 現
    行法規所定貨幣單位折算新台幣條例第2條， 中華民國九十
    六年罪犯減刑條例第2條第1項第3款、第7條、 第9條之規定
    。並審酌被告甲○○犯罪之動機、手段，其本案所犯侵占罪
    取得之不法利益數額，迄雖未彌補被害人所受之損害，惟並
    非全無賠償之意（ 參見原審96年11月29日準備程序筆錄第2
    頁）等一切情狀，量處有期徒刑8月。 並以被告犯罪時間在
    96年4月24日以前，其所犯之罪， 符合中華民國九十六年罪
    犯減刑條例有關減刑之規定， 爰依該條例第2條第1項第3款
    之規定減其宣告刑2分之1。 又被告所犯係最重本刑5年以下
    有期徒刑以下之刑之罪，依中華民國九十六年罪犯減刑條例
    減為6月以下有期徒刑，應依同條例第9條諭知易科罰金折算
    之標準。 而被告行為時之修正前刑法第41條第1項前段規定
    ：「犯最重本刑為5年以下有期徒刑以下之刑之罪，而受6個
    月以下有期徒刑或拘役之宣告，因身體、教育、職業、家庭
    之關係或其他正當事由，執行顯有困難者，得以1元以上3元
    以下折算1日，易科罰金。」，上開易科罰金折算標準， 並
    依被告行為時之罰金罰鍰提高標準條例第2條前段（ 現已刪
    除）規定，就其原定數額提高為10 0倍折算1日， 則被告行
    為時之易科罰金折算標準，應以銀元100元以上300元以下折
    算1日，經折算為新臺幣後， 應以新臺幣300元以上900元以
    下折算1日。惟被告行為後之修正後刑法第41條第1項前段則
    規定：「 犯最重本刑為5年以下有期徒刑以下之刑之罪，而
    受6個月以下有期徒刑或拘役之宣告者，得以新臺幣1千元、
    2千元或3千元折算1日，易科罰金。」， 比較修正前後之易
    科罰金折算標準，以適用被告甲○○行為時之修正前刑法規
    定， 並同時引用被告行為時之罰金罰鍰提高標準條例第2條
    之規定，較有利於被告， 爰依修正前刑法第41條第1項前段
    、修正刪除前罰金罰鍰提高標準條例第2條， 諭知易科罰金
    之折算標準。核其認事用法並無不合，量刑亦稱妥適，公訴
    人執告訴人聲請上訴意旨謂被告未提出具體賠償方式，原審
    卻從輕量刑，實屬不當，請求撤銷改判云云，並無理由，上
    訴應予駁回。
據上論斷，應依刑事訴訟法第368條，判決如主文。
本案經檢察官林炳雄到庭執行職務。
中    華    民    國    97    年    4     月    10    日
            刑事第４庭    審判長法  官  沈宜生
                                法  官  鄭水銓
                                法  官  周煙平
以上正本證明與原本無異。
不得上訴。
                                書記官  蕭麗珍
中    華    民    國    97    年    4     月    15    日
附錄：本案論罪科刑法條全文
刑法第335條
意圖為自己或第三人不法之所有，而侵占自己持有他人之物者，
處5年以下有期徒刑、拘役或科或併科1千元以下罰金。
前項之未遂犯罰之。


司法院資訊處製作；財團法人民間司法改革基金會備份。
